臺灣臺中地方法院民事判決　　　　　　　100年度訴字第645號
原　　告　　詹智海
訴訟代理人　陳建勛律師
被　　告　　詹舜翔
訴訟代理人　張泰昌律師
上列當事人間請求確認直銷權移轉關係不存在事件，本院於民國
100年8月8日言詞辯論終結，判決如下：
    主      文
原告之訴駁回。
訴訟費用由原告負擔。
    事實及理由
壹、原告主張：
一、原告曾於民國75年6 月12日與訴外人楊方儀（原名楊雪琴）
    結婚，婚後育有被告，原告嗣於83年4 月11日與楊雪琴離婚
    。而原告於73年間即加入安麗日用品股份有限公司（以下簡
    稱為安麗公司）擔任直銷商（直銷商編號0000000 ），於81
    年間已成為「鑽石」直系直銷商，此有82年2 月份之安麗月
    刊可證。嗣原告於85年7月7日與訴外人歐玟利結婚，然於92
    年8月8日經臺灣臺北地方法院判決離婚。因原告與歐玟利之
    婚姻，經臺灣臺北地方法院92年度婚字第225 號民事判決離
    婚，並判決本件原告應自92年7月起至106年1 月20日止，每
    月給付新臺幣（下同）1 萬元予歐玟利。而依安麗公司營業
    守則第5 條之規定，直銷商得讓售直銷權，在讓售程序完成
    後，該直銷權日後所產生之月結獎金，將支付予直銷權所有
    人，年度獎金（如翡翠與鑽石獎金等）將依安麗公司所核可
    之讓售合約內容給付。原告為避免在安麗公司之月結獎金與
    年度獎金遭歐玟利強制執行，遂於98年6 月間，與被告通謀
    合意簽訂讓售申請書，將原告之直銷權讓售予被告，並交由
    其他第一代直銷商吳文環、林秀環等人簽名確認後，憑以向
    安麗公司辦理移轉直銷權事宜。自98年9月1日起，安麗公司
    即將相關之獎金均撥付予被告。現因原告與歐玟利已達成和
    解，原告遂請求被告將直銷權移轉回來，然遭被告拒絕。兩
    造間系爭讓售直銷權既屬通謀虛偽意思表示，自始當然確定
    無效，原告爰依民法第87條第1項、第113條之規定，請求確
    認系爭直銷權移轉之法律關係即債權契約與移轉之準物權行
    為不存在。
二、對被告抗辯之陳述：
（一）原告未曾與楊方儀有被告所抗辯之協議，原告確係因歐玟
      利對原告聲請強制執行，遂與被告通謀將系爭直銷權讓與
      被告，以避免獎金遭聲請強制執行。故雖名為讓售，實際
      上兩造並未約定價金，被告亦未付款承購。至直銷權之歸
      屬，與何人所經營，本無關連，否則依被告所辯，系爭直
      銷權由楊方儀經營，被告又何能享有直銷權？被告之抗辯
      ，實不可採。
   1、證人楊燕桃雖證稱原告與楊方儀有被告所抗辯之協議云云
      。然原告與楊方儀離婚時，並無被告所抗辯之協議，且當
      時楊燕桃亦不在場；楊燕桃為楊方儀之胞姊、被告之阿姨
      ，其證詞偏頗，已難盡信。況卷附離婚協議書可證明原告
      與楊方儀離婚時僅就被告監護權歸屬有特別約定，並未約
      定應於被告成年後將系爭直銷權讓與被告。
   2、原告與楊方儀離婚後，楊方儀已簽字放棄系爭直銷商編號
      0000000 之直銷權，楊方儀則以其他直銷商編號，自行單
      獨經營直銷業務，且楊方儀與訴外人洪淵源結婚後，其等
      即共同經營並另有其他直銷商編號。
（二）98年6 月間簽署系爭讓渡申請書時，被告尚在台大物理學
      系就讀三年級，不可能經營直銷權。
（三）由證人吳文環、林秀環之證詞，可知原告係為避免系爭直
      銷權所產生之獎金遭歐玟利強制執行，始與被告通謀將系
      爭直銷權以讓售方式讓與被告。
三、並聲明：（一）請求判決確認原告將其所有之安麗日用品股
    份有限公司直銷權，移轉予被告之法律關係不存在。（二）
    訴訟費用由被告負擔。
貳、被告則以：
一、原告主張其當初欲避免其在安麗公司之獎金遭強制執行而與
    被告通謀合意簽訂讓售申請書，究其意思無非係主張兩造間
    之無條件讓售為虛偽意思表示、隱藏借名登記之法律行為，
    自應就其所主張之內容負舉證責任，惟原告並未就其所主張
    兩造間有通謀合意之虛偽意思表示提出任何證據以實其說，
    揆諸民事訴訟法第277 條前段當事人主張有利於己之事實，
    就其事實有舉證之責任之規定，與最高法院87年度台上字第
    562號民事判決意旨，自應駁回原告之訴。
二、楊方儀（原名楊雪琴）於73年間即加入安麗公司，事實上本
    件原告所主張之直銷商編號0000000 原為楊方儀所有，楊方
    儀於安麗公司認識原告，兩人均為直銷商，75年間楊方儀與
    原告結婚後，依安麗公司之規定，夫妻須共同擁有一直銷權
    ，兩人當時遂合意決定繼續直銷商編號0000000之 直銷權，
    原告所有直銷商編號之直銷權即終止，事實上直銷商編號00
    00000之直銷權一直係楊方儀在經營。原告與楊方儀於83年4
    月11日為離婚登記，於協議離婚之過程中，因依安麗公司之
    規定，夫妻離婚時需就直銷權之名義誰屬有所決定，雖實際
    上直銷權為楊方儀在經營，然因楊方儀慮及被告之監護權行
    使及扶養費用，被告於兩人離婚後實際上會由爺爺奶奶照顧
    ，故當時同意將直銷權名義上歸原告所有，由原告收取獎金
    ，條件是於被告成年後需將直銷權歸為被告所有，上開協議
    之內容有楊方儀之姊楊燕桃可證。然爾後該直銷權實際上仍
    由楊方儀經營，原告則長年旅居大陸（聲請調取原告入出境
    證明），如何能經營系爭直銷權。被告於98年6 月間與原告
    簽訂系爭無條件讓售申請書時，被告所知悉之原因乃前述生
    父母間之協議內容，與原告所主張遭強制執行無涉，況該直
    銷權本為被告之生母楊方儀在經營，被告生父母間約定於被
    告成年後將直銷權歸於被告所有，實屬有據。
三、並聲明：（一）原告之訴駁回。（二）訴訟費用由原告負擔
    。
參、得心證之理由：
一、按表意人與相對人通謀而為虛偽意思表示者，其意思表示無
    效；虛偽意思表示，隱藏他項法律行為者，適用關於該項法
    律行為之規定，民法第87條定有明文。次按所謂通謀虛偽意
    思表示，乃指表意人與相對人互相故意為非真意之表示而言
    ，故相對人不僅須知表意人非真意，並須就表意人非真意之
    表示相與為非真意之合意，始為相當，若僅一方無欲為其意
    思表示所拘束之意，而表示與真意不符之意思者，尚不能指
    為通謀而為虛偽意思表示，在贈與或買賣契約，亦不能僅因
    契約當事人間有特殊親誼關係或價金之交付不實，即謂該贈
    與或買賣係通謀虛偽成立（最高法院86年度台上字第3865號
    判決參照）。另按主張表意人與相對人通謀而為虛偽意思表
    示者，應負舉證之責（最高法院69年度台上字第102 號判決
    參照）。復按確認法律關係之訴，非原告有即受確認判決之
    法律上利益者，不得提起之；確認證書真偽或為法律關係基
    礎事實存否之訴，亦同，民事訴訟法第247 條著有規定。而
    所謂即受確認判決之法律上利益，係指因法律關係之存否不
    明確，致原告在私法上之地位有受侵害之危險，而此項危險
    得以對於被告之確認判決除去之者而言（最高法院42年度台
    上字第1031號判例參照）。查：
（一）原告於85年7月7日與歐玟利結婚，然於92年8月8日經臺灣
      臺北地方法院92年度婚字第225 號民事判決准予離婚，原
      告與歐玟利並經臺灣高等法院92年度家上字第319 號成立
      訴訟和解，約定原告應自92年7月起至106年1 月20日止，
      每月給付1萬元予歐玟利；與於98年6月間，兩造簽訂讓售
      申請書，約定將原告之0000000 號直銷權讓售予被告，並
      交由其他第一代直銷商吳文環、林秀環等人簽名確認後，
      憑以向安麗公司辦理移轉直銷權事宜，自98年9月1日起，
      安麗公司即將相關之獎金均撥付予被告等事實，為兩造所
      不爭（見本院100年5月18日言詞辯論筆錄），並有臺灣台
      北地方法院92年度婚字第225 號民事判決、讓售申請書影
      本在卷可證，自堪信為真實。
（二）證人吳文環結證稱原告與前妻有財務糾紛，原告須先將直
      銷權轉移給被告，始會有系爭讓售申請書；讓售之後，公
      司應是撥款給被告，實際上業績是由原告在做，並非被告
      之母在做等語。證人林秀環結證稱因原告與前妻歐小姐有
      糾紛，故暫時要將直銷權讓給被告，但原告私下有跟其提
      過在糾紛之後要請被告再將直銷權轉讓回來等語明確（均
      見本院100年6月29日言詞辯論筆錄）。則由前開證人證詞
      與讓售申請書可證明原告確係無償將系爭直銷權讓與被告
      ，並非有代價之出售，就此部分兩造係出於通謀而為虛偽
      意思表示，應可認定。然安麗公司將相關之獎金均撥付予
      被告，既如前述，則系爭直銷權於前開讓售後所產生之獎
      金均歸被告，就此部分兩造間並非互相故意為非真意之表
      示，非屬通謀而為虛偽意思表，亦可認定。
（三）證人楊燕桃結證稱原告與楊方儀協議離婚時，有約定原告
      名下之直銷權應在被告成年後移轉給被告；因原告與楊方
      儀前開約定，故原告始轉讓系爭直銷權；其於原告與楊方
      儀離婚後，曾詢問過原告，原告稱其有同意於被告成年後
      轉讓直銷權給被告，故楊方儀始願簽字離婚等語明確（見
      本院100年6月29日言詞辯論筆錄）。另參酌原告亦主張其
      與楊方儀離婚後，楊方儀已簽字放棄系爭直銷商編號0000
      000 之直銷權等語，故若無前開協議，楊方儀豈肯簽字放
      棄系爭直銷權，證人楊燕桃前開證詞，應屬可採；復參酌
      安麗公司將相關之獎金均撥付予被告，則縱認原告將系爭
      直銷權讓與被告，係出於通謀而為虛偽意思表示，然亦隱
      藏他項法律行為即無償贈與，依前開說明，應適用關於該
      項法律行為即贈與之規定。至原告雖主張依系爭離婚協議
      書可證明原告與楊方儀離婚時僅就被告監護權歸屬有特別
      約定，並未約定應於被告成年後將系爭直銷權讓與被告云
      云；然原告主張其與楊方儀離婚後，楊方儀已簽字放棄系
      爭直銷商編號0000000 之直銷權，亦未記載於系爭離婚協
      議書中，故自不得以系爭離婚協議書未記載證人楊燕桃所
      證稱之前開協議，即認定無該協議存在，原告前開主張，
      自不可採。
二、綜上所述，原告將系爭直銷權讓售被告係出於通謀而為虛偽
    意思表示；然系爭直銷權於前開讓售後所產生之獎金均歸被
    告取得部分則非出於通謀而為虛偽意思表示；且縱認原告將
    系爭直銷權讓售被告，係出於通謀而為虛偽意思表示，然亦
    隱藏贈與行為。從而，原告依民法第87條第1 項之規定，請
    求確認系爭直銷權移轉之法律關係即債權契約與移轉之準物
    權行為不存在，為無理由，應予駁回。
三、本件事證已臻明確，兩造所為之其他主張，陳述並所提之證
    據，經審酌後，認均與本件之結論無礙，不再一一論述，併
    予敘明。
肆、訴訟費用負擔之依據：民事訴訟法第78條。
中    華    民    國   100    年    8     月    22    日
                  民事第二庭  法  官  陳卿和
正本係照原本作成。
如對本判決上訴，須於判決送達後20日內向本院提出上訴狀。如
委任律師提起上訴者，應一併繳納上訴審裁判費。
中    華    民    國   100    年    8     月    22    日
                              書記官  司立文